ACORDAO-COMPLETO-2535165

ACÓRDÃO 2749/2022 ATA 15/2022 - PRIMEIRA CÂMARA

VISTOS, relatados e discutidos estes autos de tomada de contas especial instaurada pelo Fundo Nacional de Saúde, em razão de irregularidades relacionadas ao Programa Farmácia Popular do Brasil.
ACORDAM os ministros do Tribunal de Contas da União, reunidos em sessão da 1ª Câmara, ante as razões expostas pelo relator, em:
9.1. considerar revéis, para todos os efeitos, a empresa Vila Nova Comércio de Produtos Farmacêuticos Ltda., o Sr. Claudio Manfroi, a Sra. Vania Maria Ghedin Manfroi e o Sr. Rafael Ghedin Manfroi, nos termos do art. 12, § 3º, da Lei 8.443/1992, dando-se prosseguimento ao processo;
9.2. julgar irregulares as contas do Sr. Claudio Manfroi, da Sra. Vania Maria Ghedin Manfroi e do Sr. Rafael Ghedin Manfroi, com fundamento no art. 16, III, "b" e "c", da Lei 8.443/1992, e condená-los, solidariamente à empresa Vila Nova Comércio de Produtos Farmacêuticos Ltda., ao pagamento das quantias a seguir especificadas, atualizadas monetariamente e acrescidas de juros de mora, calculados a partir das datas especificadas até a data do efetivo recolhimento, fixando o prazo de 15 (quinze) dias, a contar da notificação, para que comprove, perante o Tribunal (art. 214, III, "a", do RI/TCU) , o recolhimento da dívida aos cofres do Fundo Nacional de Saúde, na forma da legislação em vigor:
	Data de ocorrência
	Valor histórico (R$) 

	7/7/2014
	3.891,83

	31/7/2014
	1.527,80

	31/7/2014
	14,40

	1/8/2014
	766,48

	1/9/2014
	2.062,40

	1/9/2014
	243,20

	1/9/2014
	14,40

	9/9/2014
	123,93

	9/9/2014
	591,35

	9/9/2014
	13,77

	9/9/2014
	13,77

	1/10/2014
	2.184,40

	1/10/2014
	457,20

	1/10/2014
	4,80

	2/10/2014
	665,68

	2/10/2014
	26,73

	2/10/2014
	297,03

	3/11/2014
	3.826,07

	3/11/2014
	29,97

	3/11/2014
	907,14

	28/11/2014
	282,69

	28/11/2014
	1.436,78

	28/11/2014
	67,23

	1/12/2014
	3.859,50

	1/12/2014
	132,00

	1/12/2014
	721,11

	1/12/2014
	19,20

	14/1/2015
	5.865,27

	14/1/2015
	339,18

	14/1/2015
	4,80

	14/1/2015
	2.335,03

	9/2/2015
	26,40

	9/2/2015
	15.345,51

	9/2/2015
	435,89

	3/3/2015
	16.051,40

	3/3/2015
	13,77

	2/4/2015
	11.730,16

	2/4/2015
	19,20

	2/4/2015
	363,63

	2/4/2015
	19,20

	5/5/2015
	1.414,80

	5/5/2015
	169,20

	5/5/2015
	56,40

	5/5/2015
	17.413,86

	12/6/2015
	10.464,03

	15/6/2015
	3.325,81

9.3. aplicar à empresa Vila Nova Comércio de Produtos Farmacêuticos Ltda., ao Sr. Claudio Manfroi, à Sra. Vania Maria Ghedin Manfroi e ao Sr. Rafael Ghedin Manfroi, individualmente, a multa prevista no art. 57 da Lei 8.443/1992, no valor de R$ 33.000,00 (trinta e três mil reais) , com a fixação do prazo de 15 (quinze) dias, a contar da notificação, para comprovar, perante o Tribunal (art. 214, III, "a", do RI/TCU) , o recolhimento da dívida aos cofres do Tesouro Nacional, atualizada monetariamente desde a data deste acórdão até a do efetivo recolhimento, se for paga após o vencimento, na forma da legislação em vigor;
9.4. autorizar, desde logo, nos termos dos arts. 219, II, do RI/TCU e 28, II, da Lei 8.443/1992, a cobrança judicial das dívidas, caso não atendidas as notificações;
9.5. autorizar, desde logo, se requerido, com fundamento no art. 26, da Lei 8.443/1992, c/c o art. 217, §§ 1º e 2º, do RI/TCU, o parcelamento das dívidas em até 36 parcelas, incidindo, sobre cada parcela, corrigida monetariamente, os correspondentes acréscimos legais, fixando-lhes o prazo de 15 (quinze) dias, a contar do recebimento da notificação, para comprovar, perante o Tribunal, o recolhimento da primeira parcela, e de 30 (trinta) dias, a contar da parcela anterior, para comprovar o recolhimento das demais parcelas, devendo incidir, sobre cada valor mensal, atualizado monetariamente, os juros de mora devidos, no caso do débito, na forma prevista na legislação em vigor, alertando o responsável de que a falta de comprovação do pagamento de qualquer parcela importará o vencimento antecipado do saldo devedor, nos termos do § 2º do art. 217 do Regimento Interno deste Tribunal;
9.6. encaminhar cópia da deliberação à Procuradoria da República no Estado do Paraná, em cumprimento ao disposto no § 3º do art. 16 da Lei 8.443/1992;
9.7. enviar cópia deste acórdão à empresa Vila Nova Comércio de Produtos Farmacêuticos Ltda., ao Sr. Claudio Manfroi, à Sra. Vania Maria Ghedin Manfroi e ao Sr. Rafael Ghedin Manfroi;
9.8. informar aos interessados que o inteiro teor da presente deliberação estará disponível para consulta no dia seguinte à sua oficialização, no endereço www.tcu.gov.br/acordaos.

TOMADA DE CONTAS ESPECIAL instaurada pelo Fundo Nacional de Saúde - MS, em razão de não comprovação da regular aplicação dos recursos repassados ao Programa Farmácia Popular do Brasil.

Primeira Câmara

Fundo Nacional de Saúde (FNS).

3. Responsáveis: Claudio Manfroi (XXX.780.909-XX); Rafael Ghedin Manfroi (XXX.654.189-XX); Vania Maria Ghedin Manfroi (XXX.268.649-XX); Vila Nova Comércio de Produtos Farmacêuticos Ltda (04.155.540/0001-03).

13.1. Ministros presentes: Walton Alencar Rodrigues (Presidente), Benjamin Zymler e Jorge Oliveira.
13.2. Ministro-Substituto convocado: Augusto Sherman Cavalcanti.
13.3. Ministro-Substituto presente: Weder de Oliveira (Relator).

WEDER DE OLIVEIRA

Adoto como relatório a instrução produzida pela Secretaria de Controle Externo de Tomada de Contas Especial (SecexTCE) , com os ajustes de forma pertinentes[footnoteRef:2]: [2:  Peças 104-106.] 
"INTRODUÇÃO
Cuidam os autos de Tomada de Contas Especial instaurada pelo Fundo Nacional de Saúde/Ministério da Saúde (FNS/MS) , em desfavor da sociedade empresária Vila Nova Comercio de Produtos Farmacêuticos Ltda., solidariamente com o Sr. Claudio Manfroi,  a Sra. Vania Maria Ghedin Manfroi e o Sr. Rafael Ghedin Manfroi, em razão da aplicação irregular de recursos do Sistema Único de Saúde (SUS) no âmbito do Programa Farmácia Popular do Brasil - Aqui Tem Farmácia Popular (PFPB) , no período de julho de 2014 a junho de 2015, o que teria ocasionado um prejuízo de R$ 109.574,40, em valores históricos, aos cofres do FNS.
HISTÓRICO
Programa Farmácia Popular do Brasil
2.  O Programa Farmácia Popular do Brasil - PFPB foi criado pela Lei 10.858, de 13/4/2004, e regulamentado pelo Decreto 5.090, de 20/5/2004, com o objetivo de oferecer à população o acesso a medicamentos considerados essenciais, cumprindo, dessa forma, uma das principais diretrizes da Política Nacional de Assistência Farmacêutica.
3.  O PFPB inicialmente funcionava por meio de parceria com governos estaduais, prefeituras municipais e instituições públicas, para o atendimento de projetos de implantação e manutenção de unidades próprias, sob responsabilidade da Fundação Oswaldo Cruz (FIOCRUZ) . 
4.  Em 2006, por meio da Portaria n° 491, o Ministério da Saúde - MS expandiu o Programa para utilizar a rede já instalada do comércio varejista de produtos farmacêuticos, o qual recebeu o nome de 'Aqui Tem Farmácia Popular'.  
5.  As farmácias e drogarias privadas que aderem ao programa fornecem aos cidadãos, de forma gratuita, medicamentos para o tratamento de hipertensão, diabetes e asma. Além destes, são disponibilizados, com até 90% de desconto, medicamentos para rinite, dislipidemia, doença de Parkinson, osteoporose, glaucoma, anticoncepcionais e fraldas geriátricas. Para cada venda realizada, o MS reembolsa o comerciante de acordo com tabela de referência de preços de medicamentos elaborada e disponibilizada no seu sítio eletrônico: http://portalms.saude.gov.br/acoes-e-programas/farmacia-popular/legislacao.
6.  Em 2017, a Comissão Intergestores Tripartite (CIT) decidiu extinguir a rede própria do programa, passando o 'Aqui Tem Farmácia Popular' a ser o único meio de se obter medicamentos no âmbito do PFPB. 
7.  A adesão ao programa pelos estabelecimentos da rede privada de comércio farmacêutico faz-se pela entrega de determinados documentos ao Ministério da Saúde, que, após verificar a sua regularidade, autoriza a dispensação de medicamentos subsidiados pelo Programa, fornecendo um login e uma senha de acesso ao sistema eletrônico de autorizações.
8.  O cidadão que deseja adquirir medicamentos subsidiados pela União deve dirigir-se a uma farmácia ou drogaria credenciada, portando documento de identificação que contenha o CPF e receita médica. 
9.  Com a apresentação dos referidos documentos, o comerciante credenciado deve, no momento da transação, acessar o sistema eletrônico de autorização do Ministério da Saúde e inserir, dentre outros dados, o nome do paciente, o seu número de CPF, o nome do medicamento prescrito, a quantidade prescrita, o CRM do médico e a data de expedição da receita e o código de barras (EAN) do medicamento que será dispensado.
10.  Após a inserção dos referidos dados no sistema informatizado, este calcula automaticamente o valor que será pago pelo Fundo Nacional da Saúde e o valor remanescente, que, se existir, deverá ser pago pelo cliente, no momento da compra. O registro das informações acima indicadas no sistema eletrônico e a geração da Autorização para Dispensação do Medicamento - ADM bastam para que, no mês seguinte, os valores das vendas de medicamentos subsidiados pela União sejam depositados na conta da empresa conveniada.
11.  A participação no Programa Farmácia Popular do Brasil - PFPB se dá por meio de adesão, de forma que as farmácias e drogarias que pretendem participar devem atender aos critérios previstos nas Portarias que o regulamentam. A participação não constitui uma obrigatoriedade aos estabelecimentos farmacêuticos, mas sim uma manifestação de vontade, com celebração de convênio entre o estabelecimento e o Ministério da Saúde. As normas instituidoras do PFPB são de consulta pública e devem ser cumpridas pelos estabelecimentos que desejem dele participar, devendo, inclusive, atestar estar cientes de todo o conteúdo e exigências previstas, mediante apresentação de requerimento e assinatura de termo de adesão. 
12.  Para atestar a veracidade e legalidade das dispensações realizadas, a portaria que rege o Programa estabelece a obrigatoriedade de armazenar e manter, por um prazo de 5 (cinco anos) , as notas fiscais de aquisição dos medicamentos e/ou correlatos do Programa junto aos fornecedores, os cupons fiscais de venda, os cupons vinculados assinados pelos clientes e as respectivas receitas médicas. O descumprimento de qualquer das regras dispostas na Portaria e seus Anexos pelas farmácias e drogarias caracteriza prática de irregularidade no âmbito do PFPB.
Auditoria do Denasus e Instauração da TCE
13.  A presente TCE originou-se de constatações do Departamento Nacional de Auditoria do SUS (Denasus) em auditoria realizada entre junho e junho de 2015 com a finalidade de avaliar a execução do Programa Farmácia Popular do Brasil junto à sociedade empresária Vila Nova Comercio de Produtos Farmacêuticos Ltda., abrangendo o período de julho de 2014 a junho de 2015, com foco no cumprimento das normas estabelecidas pela Portaria GM/MS nº 971/2012, vigente de 15/5/2012 a 27/1/2016, que dispõe sobre o Programa Farmácia Popular do Brasil.
14.  De acordo com o Relatório de Auditoria nº 16534 do Denasus e seus anexos (peça 47) , foram constatadas irregularidades que representavam R$ 109.574,40, em valores históricos. 
15.  Foram constatadas, no referido Relatório, as seguintes irregularidades:
15.1.  Falta e/ou falha na documentação comprobatória de dispensações de medicamentos do Programa Farmácia Popular do Brasil, caracterizada por:
a)   registro de dispensação de medicamentos sem notas fiscais que comprovem a aquisição, contrariando o disposto nos arts. 23, 39 e 40 da Portaria GM/MS nº 971/2012, vigente de 15/5/2012 a 27/1/2016. Evidência: constatação 440231 (peça 47, p. 9-11) ;
b)   registro de dispensação de medicamentos em nome de pessoas falecidas, contrariando o disposto nos arts. 21 e 23 da Portaria GM/MS nº 971/2012, vigente de 15/5/2012 a 27/1/2016. Evidência: constatação 440249 (peça 47, p. 19-21) ;
c)   não apresentação de cópia do cupom fiscal, vinculado e/ou receitas médicas solicitados, contrariando o disposto nos arts. 21, 22, 23, 39 e 40 da Portaria GM/MS nº 971/2012, vigente de 15/5/2012 a 27/1/2016. Evidência: constatação 440244 (peça 47, p. 13-15) ;
d)   registro de dispensação de medicamentos em nome de funcionários/responsáveis do estabelecimento, sem apresentação de documentação comprobatória, contrariando o disposto nos arts. 21, 22, 23, 39 e 40 da Portaria GM/MS nº 971/2012. Evidência: constatação 440248 (peça 5, p. 15-17) ;
16.  O detalhamento do débito apurado pelo Denasus consta da peça 47, p. 31-69. 
17.  Diante das constatações o Denasus deu oportunidade de defesa aos responsáveis, em obediência aos princípios constitucionais que asseguram o direito ao contraditório e à ampla defesa, como demonstram as notificações expedidas em 8/7/2016 e 17/10/2016 (peça 9, 11, 13, 15, 17 e 19) . Conforme cita o Relatório de Auditoria nº 16534, os responsáveis apresentaram justificativa, as quais lograram afastar parcialmente algumas irregularidades.
18.  Superada a fase de defesa administrativa, foram emitidas notificações de cobrança pela Secretaria Executiva do FNS aos responsáveis, em ofícios emitidos em 20/1/2017 (peça 21, 25, 27 e 29) , com retificação em 26/3/2018 (peça 31, 34, 37 e 39) , e editais em 21/2/2017, 1/6/2018 e 21/9/2018 (peça 23, 33, 36 e 24) . Constam dos autos os avisos que comprovam o recebimento das comunicações (peça 10, 12, 14, 16, 18, 20, 22, 26, 28, 30, 32, 35, 38 e 40) .
19.  Assim, o motivo que levou à instauração da presente Tomada de Contas Especial está materializado por prejuízo causado pela sociedade empresária Vila Nova Comercio de Produtos Farmacêuticos Ltda. ao Programa Farmácia Popular do Brasil, no valor histórico de R$ 109.574,40, no período de julho de 2014 a junho de 2015, tendo em vista irregularidades que contrariaram as normas vigentes à época, especialmente a Portaria GM/MS nº 971/2012, vigente de 15/5/2012 a 27/1/2016, frente às constatações apontadas no Relatório de Auditoria nº 16534 do Denasus (peça 47) e consolidadas na Matriz de Responsabilização acostada pelo órgão instaurador (peça 46) .
20.  Com base no Relatório de Auditoria do Denasus e com fundamento na IN/TCU 71/2012, alterada pela IN/TCU 76/2016 e DN/TCU 155/2016, o Fundo Nacional de Saúde autorizou a instauração de Tomada de Contas Especial (peça 1-2) .
21.  O Relatório Completo do Tomador de Contas Especial nº 85/2018 (peça 47) registra a apuração de fatos, a quantificação do dano, bem como a identificação dos responsáveis, nos termos do art. 2º da IN TCU 71/2012.
22.  Registra, ainda, que foi dada oportunidade de defesa aos responsáveis, conforme as notificações relacionadas no item 'V' do relatório do tomador, expedidas visando a regularização das contas e o ressarcimento do dano (peça 47, p. 15-18) . Conforme item 'VI' do mesmo relatório, os responsáveis não apresentaram justificativas, após a emissão do Relatório de Auditoria. 
23.  O Tomador de Contas Especial, em seu Relatório nº 85/2018 (peça 47, p. 19) , chegou às mesmas conclusões quanto às irregularidades apuradas pelo Denasus no Relatório de Auditoria nº 16534 (peça 47) . 
24.  Por fim, o tomador de contas concluiu pela responsabilização da sociedade empresária Vila Nova Comercio de Produtos Farmacêuticos Ltda. solidariamente com o Sr. Claudio Manfroi, a Sra. Vania Maria Ghedin Manfroi e o Sr. Rafael Ghedin Manfroi, quantificando-se o débito no valor de R$ 149.670,73, atualizado em 2/10/2018 (peça 47, p. 1) . A inscrição em conta de responsabilidade, no SIAFI, foi efetuada mediante a Nota de Lançamento de Sistema nº 2018NS041572, de 2/10/2018 (peça 41) .
25.  Uma vez concluída a TCE no âmbito do Fundo Nacional de Saúde, esta foi remetida ao Ministério da Transparência e Controladoria-Geral da União, o qual emitiu o Relatório de Auditoria nº 1739/2018 (peça 49) , que anui com as conclusões do Relatório de Auditoria nº 16534 do Denasus (peça 47) e Relatório de Tomada de Contas Especial nº 85/2018 (peça 47) . 
26.  Diante disso, a Secretaria de Controle Interno certificou a irregularidade das contas (peça 50) , acompanhado do parecer do dirigente do órgão de controle interno (peça 51) , tendo o ministro de Estado da Saúde, Sr. João Gabbardo dos Reis, registrado o conhecimento das conclusões daquele órgão de controle interno (peça 52) . 
27.  Autuada no TCU em 16/12/2019, foi realizada Instrução Preliminar com proposta de citação (peça 54) do estabelecimento comercial Vila Nova Comercio de Produtos Farmacêuticos Ltda., do Sr. Claudio Manfroi, da Sra. Vania Maria Ghedin Manfroi, e do Sr. Rafael Ghedin Manfroi, proposta essa que obteve parecer favorável da Subunidade (peça 55) e da Unidade (peça 56) . 
28.  Os responsáveis foram citados por meio dos ofícios:
a)   estabelecimento comercial Vila Nova Comercio de Produtos Farmacêuticos Ltda.: 12538/2020 (peça 61) , tendo tomado ciência no dia 28/4/2020, conforme atesta o AR constante da peça 68; 
b)   Sr. Claudio Manfroi: 12540/2020 e 30891/2020 (peça 62 e 70) , tendo tomado ciência no dia 15/7/2020, conforme atesta o AR constante da peça 71;
c)   Sra. Vania Maria Ghedin Manfroi: 12546/2020 (peça 63) , tendo tomado ciência no dia 23/4/2020, conforme atesta o AR constante da peça 66;
d)   Sr. Rafael Ghedin Manfroi: 12549/2020 (peça 64) , tendo tomado ciência no dia 14/4/2020, conforme atesta o AR constante da peça 65.
29.  No dia 4/8/2020 foi juntado despacho de conclusão das comunicações processuais, informando que as providencias inerentes às comunicações processuais foram concluídas com validade da ciência dos responsáveis (peça 72) .
30.  Transcorrido o prazo regimental, os responsáveis Vila Nova Comercio de Produtos Farmacêuticos Ltda., Claudio Manfroi, Vania Maria Ghedin Manfroi e Rafael Ghedin Manfroi permaneceram silentes e, dessa forma, foi realizada Instrução de Mérito (peça 73) com proposta de considerar revéis o estabelecimento comercial Vila Nova Comercio de Produtos Farmacêuticos Ltda., o Sr. Claudio Manfroi, a Sra. Vania Maria Ghedin Manfroi, e o Sr. Rafael Ghedin Manfroi, bem como julgar irregulares suas contas, condenando-os solidariamente ao débito apurado e aplicando-lhes a multa prevista no art. 57 da Lei 8.443/1992, proposta essa que obteve parecer favorável da Subunidade (peça 74) , da Unidade (peça 75) , e do MPTCU (peça 75) . 
31.  O relator, ministro-substituto Weder de Oliveira, no entanto, considerou que o presente processo não estaria em condições de ser apreciado no mérito pelo motivo que se segue:
'A unidade instrutiva apontou a ocorrência de um dano, em 5/5/2016, no valor de R$ 17.413,86, cuja responsabilidade solidária se daria apenas entre a sociedade empresária e o Sr. Rafael Ghedin Manfroi, uma vez que os demais responsáveis compuseram o quadro societário da empresa até 16/2/2016, conforme demonstra a sexta alteração contratual.
Entretanto, ao observar o relatório de tomada de contas especial, bem como o relatório de auditoria do Denasus, verifiquei que o dano apontado ocorreu em 5/5/2015, objeto da constatação 440231, ainda na presença de todos os três sócios no quadro societário.
Portanto, o Sr. Claudio Manfroi e a Sra. Vânia Maria Ghedin Manfroi devem responder, solidariamente, com a empresa e com o Sr. Rafael Ghedin Manfroi, também por esse dano.'
32.  Por esse motivo, determinou a restituição dos autos à Secex-TCE para promover nova citação dos responsáveis, conforme Despacho acostado à peça 78.
33.  Em cumprimento à determinação do relator, foi realizada nova instrução para promover a citação dos responsáveis, conforme determinado no supramencionado Despacho, a qual se deu por meio dos ofícios: 
	Natureza
	Comunicação 
	Data de expedição
	Peça
	Destinatário
	Origem do endereço
	Data da ciência ou motivo da devolução
	Peça da ciência
	Peça da Resposta

	Citação
	Ofício 14885/2021-Secomp-4
	14/04/2021
	88
	Rafael Ghedin Manfroi
	Receita Federal
	24/04/2021
	91
	Não houve

	Citação
	Ofício 14887/2021-Secomp-4
	14/04/2021
	89
	Claudio Manfroi
	Receita Federal
	Número inexistente
	Não houve
	Não houve

	Citação
	Ofício 14889/2021-Secomp-4
	14/04/2021
	86
	Vania Maria Ghedin Manfroi
	Receita Federal
	20/04/2021
	90
	Não houve

	Citação
	Ofício 14892/2021-Secomp-4
	14/04/2021
	87
	Vila Nova Comercio de Produtos Farmacêuticos Ltda
	Receita Federal
	07/05/2021
	93
	Não houve

	Citação
	Ofício 34587/2021-Secomp-4
	27/07/2021
	95
	Claudio Manfroi
	Renach
	Mudou-se
	Não houve
	Não houve

	Citação
	Ofício 55127/2021-Secomp-4
	25/10/2021
	98
	Claudio Manfroi
	Renach
	Não procurado
	Não houve
	Não houve

	Citação
	Ofício 71500/2021-Secomp-4
	13/01/2022
	101
	Claudio Manfroi
	TCU
	21/01/2022
	102
	Não houve

34.  Transcorrido o prazo regimental, os responsáveis permaneceram silentes, devendo ser considerados revéis, nos termos do art. 12, §3º, da Lei 8.443/1992.
ANÁLISE DOS PRESSUPOSTOS DE PROCEDIBILIDADE DA IN/TCU 71/2012
Prejuízo ao Contraditório e Ampla Defesa
35.  Verifica-se que não há prejuízo ao contraditório e à ampla defesa, uma vez que não houve o transcurso de mais de dez anos desde o fato gerador sem que tenha havido a notificação dos responsáveis pela autoridade administrativa federal competente (art. 6º, II, c/c art. 19 da IN/TCU 71/2012, modificada pela IN/TCU 76/2016) , pois os recursos transferidos e as despesas impugnadas referem-se aos exercícios de julho de 2014 a maio de 2016, e os responsáveis foram notificados sobre as irregularidades pela autoridade administrativa competente em 8/7/2016 e 17/10/2016 (peça 9, 11, 13, 15, 17 e 19) , fato também verificado pelo tomador de contas no item 'VI' do Relatório de Tomada de Contas Especial nº 85/2018 (peça 47, p. 18) .
Valor de Constituição da TCE
36.  Verifica-se, também, que o valor atualizado do débito apurado (sem juros) em 1/1/2017 é de R$ 124.705,06, portanto superior ao limite mínimo de R$ 100.000,00, na forma estabelecida conforme os arts. 6º, I, e 19 da IN/TCU 71/2012, modificada pela IN/TCU 76/2016.
VERIFICAÇÃO DA EXISTÊNCIA DE OUTROS DÉBITOS
37.  Em atenção ao comando contido no item 9.4 do Acórdão 1772/2017-TCU-Plenário, de relatoria do Exmo. ministro-substituto Augusto Sherman Cavalcanti, e em atendimento ao disposto no art. 6º, § 1º, da Instrução Normativa TCU 71/2012, informa-se que não foi constatada a existência de outros débitos imputáveis aos responsáveis arrolados nestes autos em demais processos em tramitação no Tribunal. 
EXAME TÉCNICO
Esgotamento da via administrativa do Ministério da Saúde para ressarcimento do dano
38.  Preliminarmente, oportuno consignar que, nos termos do art. 23, § 1º, do Decreto 7.827/2012, que regulamenta a Lei Complementar 141/2012, e item 9.3.5.2 do Acórdão 1072/2017-TCU-Plenário (relator min. Bruno Dantas) , foram esgotadas, na via administrativa de controle interno do Ministério da Saúde, as medidas para ressarcimento do dano, conforme ofícios emitidos em 20/1/2017 (peça 21, 25, 27 e 29) , com retificação em 26/3/2018 (peça 31, 34, 37 e 39) , e editais em 21/2/2017, 1/6/2018 e 21/9/2018 (peça 23, 33, 36 e 24) .
Caracterização das irregularidades geradoras do dano ao erário
39.  Extrai-se da situação sintetizada na seção 'histórico' desta instrução que o tomador de contas identificou como ilícito gerador do dano as seguintes irregularidades, o que teria ocasionado um prejuízo de R$ 109.574,40:
39.1.  Falta e/ou falha na documentação comprobatória de dispensações de medicamentos do Programa Farmácia Popular do Brasil, caracterizada por
a)    Ocorrência 1: registro de dispensação de medicamentos sem notas fiscais que comprovem a aquisição;
Dispositivos violados: arts. 23, 39 e 40 da Portaria GM/MS nº 971/2012, vigente de 15/5/2012 a 27/1/2016; 
Responsáveis: Vila Nova Comercio de Produtos Farmacêuticos Ltda., Sr. Claudio Manfroi, sócio administrador, no período de 23/6/2010 a 28/3/2016, Sra. Vania Maria Ghedin Manfroi, sócia administradora, no período de 23/6/2010 a 28/3/2016 e Sr. Rafael Ghedin Manfroi, sócio administrador, no período de 3/6/2011 a 25/4/2017; 
Conduta: não apresentar notas fiscais que comprovem a compra e a existência em estoque dos medicamentos dispensados;
Evidência:  Constatação 440231 do Relatório de Auditoria nº 16534 do Denasus (peça 47, p. 9-11) ;
b)   Ocorrência 2: registro de dispensação de medicamentos em nome de pessoas falecidas;
Dispositivos violados: arts. 21 e 23 da Portaria GM/MS nº 971/2012, vigente de 15/5/2012 a 27/1/2016; 
Responsáveis: Vila Nova Comercio de Produtos Farmacêuticos Ltda., Sr. Claudio Manfroi, sócio administrador, no período de 23/6/2010 a 28/3/2016, Sra. Vania Maria Ghedin Manfroi, sócia administradora, no período de 23/6/2010 a 28/3/2016 e Sr. Rafael Ghedin Manfroi, sócio administrador, no período de 3/6/2011 a 25/4/2017; 
Conduta: realizar a dispensação de medicamentos em nome de pessoas falecidas;
Evidência: Constatação 440249 do Relatório de Auditoria nº 16534 do Denasus (peça 47, p. 19-21) ;
c)   Ocorrência 3: não apresentação de cópia do cupom fiscal, cupom vinculado e/ou receitas médicas solicitados;
Dispositivos violados: arts. 21, 22 e 23 da Portaria GM/MS nº 971/2012, vigente de 15/5/2012 a 27/1/2016; 
Responsáveis: Vila Nova Comercio de Produtos Farmacêuticos Ltda., Sr. Claudio Manfroi, sócio administrador, no período de 23/6/2010 a 28/3/2016, Sra. Vania Maria Ghedin Manfroi, sócia administradora, no período de 23/6/2010 a 28/3/2016 e Sr. Rafael Ghedin Manfroi, sócio administrador, no período de 3/6/2011 a 25/4/2017; 
Condutas: não apresentar as cópias do cupom fiscal, cupom vinculado e/ou receitas médicas solicitados, os quais servem para atestar a legalidade das dispensações realizadas;
Evidência: Constatação 440244 do Relatório de Auditoria nº 16534 do Denasus (peça 47, p. 13-15) ;
d)   Ocorrência 4: registro de dispensação de medicamentos em nome de funcionários/responsáveis do estabelecimento, sem apresentação de documentação comprobatória;
Dispositivos violados: arts. 21, 22, 23, 39 e 40 da Portaria GM/MS nº 971/2012; 
Responsáveis: Vila Nova Comercio de Produtos Farmacêuticos Ltda., Sr. Claudio Manfroi, sócio administrador, no período de 23/6/2010 a 28/3/2016, Sra. Vania Maria Ghedin Manfroi, sócia administradora, no período de 23/6/2010 a 28/3/2016 e Sr. Rafael Ghedin Manfroi, sócio administrador, no período de 3/6/2011 a 25/4/2017; 
Condutas: registrar dispensação de medicamentos em nome de funcionários/responsáveis do estabelecimento e não apresentar documentação comprobatória;
Evidência: Constatação 440248 do Relatório de Auditoria nº 16534 do Denasus (peça 47, p. 15-17) .
Responsabilização da Pessoa Física dos Sócios e Dirigentes dos Estabelecimentos Comerciais e Individualização das Condutas
40.  Devido ao caráter convenial conferido à relação entre o poder público e o particular no âmbito do Programa Farmácia Popular do Brasil, conforme claramente explicitado nas Portarias que o regem, a jurisprudência do TCU tem se solidificado no sentido de que sejam responsabilizados, além da pessoa jurídica, também seus administradores, pessoalmente, a comprovar a regular aplicação dos recursos públicos desse programa submetidos às suas decisões. Nesse diapasão, acerca das irregularidades constatadas na execução do PFPB, julgados recentes do TCU, a exemplo dos acórdãos 3796/2020-TCU-1ª Câmara (relator ministro Vital do Rêgo) , 2395/2020-TCU-1ª Câmara (relator ministro-substituto Weder de Oliveira) , e 2386/2020-TCU-1ª Câmara (relator ministro Augusto Sherman) , têm responsabilizado a pessoa jurídica da farmácia/drogaria credenciada em solidariedade com a pessoa física dos seus administradores, não pelo instituto da desconsideração da personalidade jurídica, mas pela obrigação de prestar contas decorrente da natureza convenial da relação jurídica estabelecida. 
41.  Sobre o assunto é claro o voto condutor do Acórdão 5259/2018-TCU-Primeira Câmara (relator ministro Vital do Rêgo) :
'Com relação à matéria de fato, como bem ressaltou o MPTCU, a norma que instituiu o PFPB (art. 2º, inciso II, da Portaria 184/2011, sucedido pelo art. 2º, inciso II, Portaria 111/2016) atribuiu ao programa, expressamente, a natureza de convênio, por meio do qual é outorgado ao particular (farmácia ou drogaria integrante da rede privada) a gestão de recursos públicos. Assim, ao assumir voluntariamente o múnus público de gestão de recursos do PFPB, o particular se submete à obrigação de prestar contas, conforme disposto no artigo 70, parágrafo único, da Constituição, e, eventual responsabilização em caso mau uso dos recursos geridos, consoante dispõe o artigo 71, inciso II, da CF/1988.
Nesse contexto, compartilho o entendimento do MPTCU, no sentido de que, ao se considerar a gestão de recursos públicos no âmbito de uma pessoa jurídica de direito privado, as decisões das pessoas naturais administradoras dessa pessoa jurídica determinam a destinação a ser dada àqueles recursos públicos. Isso faz com que, além da pessoa jurídica, também seus administradores sejam obrigados, pessoalmente, a comprovar a regular aplicação dos recursos públicos submetidos às suas decisões, a exemplo do que deliberou esta Corte no Acórdão 8969/2016-TCU-Segunda Câmara (relator ministro Raimundo Carreiro) .'
42.  Dessa forma, nos casos em que o estabelecimento comercial farmacêutico é uma sociedade limitada (Ltda.) , devem ser chamados aos autos a pessoa jurídica em solidariedade com a (s) pessoa (s) física (s) do (s) sócio (s) -administrador (es) , com suas responsabilidades restritas aos períodos de administração. Da mesma forma ocorre nos casos em que o estabelecimento comercial farmacêutico é uma empresa individual de responsabilidade limitada (Eireli) , nos quais devem ser chamados aos autos a pessoa jurídica em solidariedade com a pessoa física do dirigente.
43.  O caso concreto tratado nesta TCE envolve o estabelecimento comercial Vila Nova Comercio de Produtos Farmacêuticos Ltda., constituído sob a natureza jurídica de sociedade limitada, devendo assim serem responsabilizados também os seus sócios administradores constantes do quadro societário à época das ocorrências, a saber:
a)   Sr. Claudio Manfroi, sócio administrador no período de 23/6/2010 a 28/3/2016;
b)   Sra. Vania Maria Ghedin Manfroi, sócia administradora no período de 23/6/2010 a 28/3/2016;
c)   Sr. Rafael Ghedin Manfroi, sócio administrador no período de 3/6/2011 a 25/4/2017.
44.  Considerando os ilícitos acima identificados, a imputação de responsabilidade atende aos pressupostos estabelecidos na jurisprudência desta Corte de Contas. Com efeito, há elementos para individualizar as condutas, o nexo de causalidade entre estas e as irregularidades geradoras do dano e está caracterizada a atuação, no mínimo culposa, dos responsáveis, conforme resumido na matriz de responsabilização anexa a esta instrução e demonstrado na descrição das ocorrências listadas no tópico retro 'Caracterização das Irregularidades Geradoras do Dano ao Erário'.
45.  Encontram-se, dessa forma, elementos probatórios nos autos que autorizam a responsabilização da empresa Vila Nova Comercio de Produtos Farmacêuticos Ltda., do Sr. Claudio Manfroi, na condição de sócio administrador, da Sra. Vania Maria Ghedin Manfroi, na condição de sócia administradora, e do Sr. Rafael Ghedin Manfroi, na condição de sócio administrador. 
46.  Na seara do Direito Financeiro, é cediço que cabe ao responsável demonstrar, por meio da documentação exigida nos normativos do PFPB, a boa e regular aplicação dos recursos públicos federais geridos no âmbito do referido programa, ainda que tais recursos financeiros lhes tenham sido repassados posteriormente à dispensação dos medicamentos, pois fora feito com base nas informações prestadas pelo estabelecimento comercial farmacêutico à luz das exigências previamente estabelecidas e aceitas pelo ente privado. 
47.  Cabia às pessoas aqui responsabilizadas comprovar, por meio de documentos hábeis (notas fiscais de entrada, receitas médicas, cupons vinculados, cupons fiscais etc) , que as dispensações de medicamentos respeitaram os normativos do programa.
Citações
48.  Em cumprimento ao Despacho do Secretário da Secex-TCE (peça 56) , foi promovida a citação dos responsáveis por meio dos ofícios:
a)   estabelecimento comercial Vila Nova Comercio de Produtos Farmacêuticos Ltda.: 12538/2020 (peça 61) , tendo tomado ciência no dia 28/4/2020, conforme atesta o AR constante da peça 68; 
b)   Sr. Claudio Manfroi: 12540/2020 e 30891/2020 (peça 62 e 70) , tendo tomado ciência no dia 15/7/2020, conforme atesta o AR constante da peça 71;
c)   Sra. Vania Maria Ghedin Manfroi: 12546/2020 (peça 63) , tendo tomado ciência no dia 23/4/2020, conforme atesta o AR constante da peça 66;
d)   Sr. Rafael Ghedin Manfroi: 12549/2020 (peça 64) , tendo tomado ciência no dia 14/4/2020, conforme atesta o AR constante da peça 65.
49.  Transcorrido o prazo regimental, os responsáveis Vila Nova Comercio de Produtos Farmacêuticos Ltda., Claudio Manfroi, Vania Maria Ghedin Manfroi e Rafael Ghedin Manfroi permaneceram silentes e, dessa forma, foi realizada Instrução de Mérito (peça 73) com proposta de considerar revéis o estabelecimento comercial Vila Nova Comercio de Produtos Farmacêuticos Ltda., o Sr. Claudio Manfroi, a Sra. Vania Maria Ghedin Manfroi, e o Sr. Rafael Ghedin Manfroi, bem como julgar irregulares suas contas, condenando-os solidariamente ao débito apurado e aplicando-lhes a multa prevista no art. 57 da Lei 8.443/1992, proposta essa que obteve parecer favorável da Subunidade (peça 74) , da Unidade (peça 75) , e do MPTCU (peça 75) . 
50.  O relator, ministro-substituto Weder de Oliveira, no entanto, considerou que o presente processo não estaria em condições de ser apreciado no mérito pelo motivo que se segue:
'A unidade instrutiva apontou a ocorrência de um dano, em 5/5/2016, no valor de R$ 17.413,86, cuja responsabilidade solidária se daria apenas entre a sociedade empresária e o Sr. Rafael Ghedin Manfroi, uma vez que os demais responsáveis compuseram o quadro societário da empresa até 16/2/2016, conforme demonstra a sexta alteração contratual.
Entretanto, ao observar o relatório de tomada de contas especial, bem como o relatório de auditoria do Denasus, verifiquei que o dano apontado ocorreu em 5/5/2015, objeto da constatação 440231, ainda na presença de todos os três sócios no quadro societário.
Portanto, o Sr. Claudio Manfroi e a Sra. Vânia Maria Ghedin Manfroi devem responder, solidariamente, com a empresa e com o Sr. Rafael Ghedin Manfroi, também por esse dano.'
51.  Por esse motivo, determinou a restituição dos autos à Secex-TCE para promover nova citação dos responsáveis, conforme Despacho acostado à peça 78.
52.  Em cumprimento à determinação do relator, foi realizada nova instrução para promover a citação dos responsáveis, conforme determinado no supramencionado Despacho, a qual se deu por meio dos ofícios: 
	Natureza
	Comunicação 
	Data de expedição
	Peça
	Destinatário
	Origem do endereço
	Data da ciência ou motivo da devolução
	Peça da ciência
	Peça da Resposta

	Citação
	Ofício 14885/2021-Secomp-4
	14/04/2021
	88
	Rafael Ghedin Manfroi
	Receita Federal
	24/04/2021
	91
	Não houve

	Citação
	Ofício 14887/2021-Secomp-4
	14/04/2021
	89
	Claudio Manfroi
	Receita Federal
	Número inexistente
	Não houve
	Não houve

	Citação
	Ofício 14889/2021-Secomp-4
	14/04/2021
	86
	Vania Maria Ghedin Manfroi
	Receita Federal
	20/04/2021
	90
	Não houve

	Citação
	Ofício 14892/2021-Secomp-4
	14/04/2021
	87
	Vila Nova Comercio de Produtos Farmacêuticos Ltda
	Receita Federal
	07/05/2021
	93
	Não houve

	Citação
	Ofício 34587/2021-Secomp-4
	27/07/2021
	95
	Claudio Manfroi
	Renach
	Mudou-se
	Não houve
	Não houve

	Citação
	Ofício 55127/2021-Secomp-4
	25/10/2021
	98
	Claudio Manfroi
	Renach
	Não procurado
	Não houve
	Não houve

	Citação
	Ofício 71500/2021-Secomp-4
	13/01/2022
	101
	Claudio Manfroi
	TCU
	21/01/2022
	102
	Não houve

53.  Preliminarmente, cumpre tecer breves considerações sobre a forma como são realizadas as comunicações processuais no TCU. A esse respeito, destacam-se o art. 179, do RI/TCU (Resolução 155, de 4/12/2002) e o art. 4º, III, § 1º, da Resolução TCU 170, de 30 de junho de 2004, in verbis:
'Art. 179. A citação, a audiência ou a notificação, bem como a comunicação de diligência, farse-ão:
I - mediante ciência da parte, efetivada por servidor designado, por meio eletrônico, fac-símile, telegrama ou qualquer outra forma, desde que fique confirmada inequivocamente a entrega da comunicação ao destinatário;
II - mediante carta registrada, com aviso de recebimento que comprove a entrega no endereço do destinatário;
III - por edital publicado no Diário Oficial da União, quando o seu destinatário não for localizado
 (...) 
Art. 3º As comunicações serão dirigidas ao responsável, ou ao interessado, ou ao dirigente de órgão ou entidade, ou ao representante legal ou ao procurador constituído nos autos, com poderes expressos no mandato para esse fim, por meio de:
I - correio eletrônico, fac-símile ou telegrama;
II - servidor designado;
III - carta registrada, com aviso de recebimento;
IV - edital publicado no Diário Oficial da União, quando o seu destinatário não for localizado, nas hipóteses em que seja necessário o exercício de defesa.
Art. 4º. Consideram-se entregues as comunicações:
I - efetivadas conforme disposto nos incisos I e II do artigo anterior, mediante confirmação da ciência do destinatário;
II - realizadas na forma prevista no inciso III do artigo anterior, com o retorno do aviso de recebimento, entregue comprovadamente no endereço do destinatário;
III - na data de publicação do edital no Diário Oficial da União, quando realizadas na forma prevista no inciso IV do artigo anterior.
§ 1º O endereço do destinatário deverá ser previamente confirmado mediante consulta aos sistemas disponíveis ao Tribunal ou a outros meios de informação, a qual deverá ser juntada ao respectivo processo. (...) '
54.  Bem se vê, portanto, que a validade da citação via postal não depende de que o aviso de recebimento seja assinado pelo próprio destinatário da comunicação, o que dispensa, no caso em tela, a entrega do AR em 'mãos próprias'. A exigência da norma é no sentido de o Tribunal verificar se a correspondência foi entregue no endereço correto, residindo aqui a necessidade de certeza inequívoca. 
55.  Não é outra a orientação da jurisprudência do TCU, conforme se verifica dos julgados a seguir transcritos:
'São válidas as comunicações processuais entregues, mediante carta registrada, no endereço correto do responsável, não havendo necessidade de que o recebimento seja feito por ele próprio'. (Acórdão 3648/2013-TCU-Segunda Câmara, relator ministro José Jorge) ;
'É prescindível a entrega pessoal das comunicações pelo TCU, razão pela qual não há necessidade de que o aviso de recebimento seja assinado pelo próprio destinatário. Entregandose a correspondência no endereço correto do destinatário, presume-se o recebimento da citação'. (Acórdão 1019/2008-TCU-Plenário, relator ministro Benjamin Zymler) ;
'As comunicações do TCU, inclusive as citações, deverão ser realizadas mediante Aviso de Recebimento - AR, via Empresa Brasileira de Correios e Telégrafos, bastando para sua validade que se demonstre que a correspondência foi entregue no endereço correto'. (Acórdão 1526/2007-TCU-Plenário, relator ministro Aroldo Cedraz) .
56.  A validade do critério de comunicação processual do TCU foi referendada pelo Supremo Tribunal Federal, nos termos do julgamento do MS-AgR 25.816/DF, por meio do qual se afirmou a desnecessidade da ciência pessoal do interessado, entendendo-se suficiente a comprovação da entrega do 'AR' no endereço do destinatário:
'Ementa: agravo regimental. Mandado de segurança. Desnecessidade de intimação pessoal das decisões do tribunal de contas da união. art. 179 do regimento interno do TCU. Intimação do ato impugnado por carta registrada, iniciado o prazo do art. 18 da lei nº 1.533/51 da data constante do aviso de recebimento. Decadência reconhecida. Agravo improvido.
O envio de carta registrada com aviso de recebimento está expressamente enumerado entre os meios de comunicação de que dispõe o Tribunal de Contas da União para proceder às suas intimações.
O inciso II do art. 179 do Regimento Interno do TCU é claro ao exigir apenas a comprovação da entrega no endereço do destinatário, bastando o aviso de recebimento simples.'
57.  No caso vertente, a citação dos responsáveis se deu em endereços provenientes da base de dados da Receita Federal, TSE, Renach e do próprio TCU. A entrega dos ofícios citatórios nesses endereços ficou comprovada, conforme peças 90, 91, 93 e 102. 
Da revelia dos responsáveis
58.  Transcorrido o prazo regimental fixado e mantendo-se inertes os aludidos responsáveis, impõe-se que sejam considerados revéis, dando-se prosseguimento ao processo, de acordo com o art. 12, § 3º, da Lei 8.443/1992.
59.  Nos processos do TCU, a revelia não leva à presunção de que seriam verdadeiras todas as imputações levantadas contra os responsáveis, diferentemente do que ocorre no processo civil, em que a revelia do réu opera a presunção da verdade dos fatos narrados pelo autor (Acórdão 1009/2018-TCU-Plenário, relator ministro Bruno Dantas; 2369/2013-TCU-Plenário, relator ministro Benjamin Zymler; e 2449/2013-TCU-Plenário, relator ministro Benjamin Zymler) . Dessa forma, a avaliação da responsabilidade do agente não pode prescindir da prova existente no processo ou para ele carreada. 
'9.  Ao não apresentar sua defesa, os responsáveis deixaram de produzir prova da regular aplicação dos recursos sob sua responsabilidade, em afronta às normas que impõem aos gestores públicos a obrigação legal de, sempre que demandados pelos órgãos de controle, apresentar os documentos que demonstrem a correta utilização das verbas públicas, a exemplo do contido no art. 93 do Decreto-Lei 200/1967: 'Quem quer que utilize dinheiros públicos terá de justificar seu bom e regular emprego na conformidade das leis, regulamentos e normas emanadas das autoridades administrativas competentes.' 
10.  Mesmo as alegações de defesa não sendo apresentadas, considerando o princípio da verdade real que rege esta Corte, procurou-se buscar, em manifestações dos responsáveis na fase interna desta Tomada de Contas Especial, se havia algum argumento que pudesse ser aproveitado a seu favor. Entretanto, as justificativas apresentadas já foram analisadas, conforme Relatório de Auditoria nº 16534 do Denasus (peça 47) .'
60.  Em se tratando de processo em que as partes interessadas não se manifestaram acerca das irregularidades imputadas, não há elementos para que se possa efetivamente aferir e reconhecer a ocorrência de boa-fé na conduta dos responsáveis, podendo este Tribunal, desde logo, proferir o julgamento de mérito pela irregularidade das contas, conforme os termos dos §§ 2º e 6º do art. 202 do RI/TCU. (Acórdão 2064/2011-TCU-Primeira Câmara, relator ministro Ubiratan Aguiar; 6.182/2011-TCU-1ª Câmara, relator ministro-substituto Weder de Oliveira; 4.072/2010-TCU-1ª Câmara, relator ministro Valmir Campelo; 1.189/2009-TCU-1ª Câmara, relator ministro-substituto Marcos Bemquerer; 731/2008-TCU-Plenário, relator ministro Aroldo Cedraz) .
61.  Dessa forma, os responsáveis Vila Nova Comercio de Produtos Farmacêuticos Ltda., Claudio Manfroi, Vania Maria Ghedin Manfroi e Rafael Ghedin Manfroi devem ser considerados revéis, nos termos do art. 12, §3º, da Lei 8.443/1992, devendo as contas serem julgadas irregulares, condenando-os solidariamente ao débito apurado e aplicando-lhes a multa prevista no art. 57 da Lei 8.443/1992.
Culpabilidade
62.  No âmbito do TCU, é considerado de boa-fé o responsável que, embora tenha concorrido para o dano ao erário ou outra irregularidade, seguiu as normas pertinentes, os preceitos e os princípios do direito. A análise, portanto, é feita sob o ponto de vista objetivo, sem que seja necessária a comprovação de má-fé (dolo) , mas apenas da ausência de boa-fé objetiva (Acórdão 7936/2018-TCU-Segunda Câmara, relator ministro-substituto Augusto Sherman) .
63.  Dessa forma, não é possível atestar a boa-fé dos responsáveis, já que o dano decorreu justamente do descumprimento das normas e princípios do Programa Farmácia Popular do Brasil - PFPB. É possível afirmar que os responsáveis tinham consciência da ilicitude dos atos, haja vista terem assinado termo de adesão no qual requereram a habilitação nas condições estabelecidas pela Portaria que rege o Programa, da qual declararam expressamente estarem cientes de todo o conteúdo e exigências, as quais aceitaram e se comprometeram a cumprir.
Verificação do Prazo de Prescrição da Pretensão Punitiva
64.  Observa-se não ter ocorrido a prescrição da pretensão punitiva por parte do TCU que, nos termos do entendimento firmado no acórdão 1441/2016-TCU-Plenário (rel. ministro Benjamin Zymler) , subordina-se ao prazo geral de prescrição indicado no art. 205 do Código Civil, qual seja, dez anos contados a partir da data de ocorrência da irregularidade sancionada, nos termos do art. 189 do Código Civil. As irregularidades discutidas nesta TCE ocorreram nos exercícios de julho de 2014 a maio de 2016, bem como houve interrupção do prazo prescricional, em 30/3/2020, em função do ato que determinou as citações (peça 56) , portanto há menos de 10 anos, não restando caracterizada a prescrição da pretensão punitiva.
CONCLUSÃO
65.  Em face da análise promovida na seção 'Exame Técnico', verifica-se que os responsáveis Vila Nova Comercio de Produtos Farmacêuticos Ltda., Claudio Manfroi, Vania Maria Ghedin Manfroi e Rafael Ghedin Manfroi não lograram comprovar a boa e regular aplicação dos recursos, instados a se manifestar, optaram pelo silêncio, configurando a revelia, nos termos do §3º, do art. 12, da Lei 8.443/1992. Ademais, inexistem nos autos elementos que demonstrem a boa-fé dos responsáveis ou a ocorrência de outras excludentes de culpabilidade.
66.  Vale ressaltar que a jurisprudência pacífica nesta Corte é no sentido da imprescritibilidade das ações de ressarcimento ao erário (Súmula TCU 282) . Dessa forma, identificado dano ao erário, devese instaurar e julgar o processo de tomada de contas especial para responsabilizar seus agentes causadores, respeitando o direito ao contraditório e à ampla defesa, independentemente de quando ocorreram os atos impugnados.
67.  Verifica-se também que não houve a prescrição da pretensão punitiva, conforme análise já realizada.
68.  Tendo em vista que não constam dos autos elementos que permitam reconhecer a boa-fé dos responsáveis, sugere-se que as suas contas sejam julgadas irregulares, nos termos do art. 202, § 6º, do RI/TCU, com a imputação do débito atualizado monetariamente e acrescido de juros de mora, nos termos do art. 202, §1º do RI/TCU, descontado o valor eventualmente recolhido, com a aplicação da multa prevista no art. 57 da Lei 8.443/1992.
PROPOSTA DE ENCAMINHAMENTO
69.  Diante do exposto, submetem-se os autos à consideração superior, propondo:
a)   considerar revéis, para todos os efeitos, o estabelecimento comercial Vila Nova Comercio de Produtos Farmacêuticos Ltda., o Sr. Claudio Manfroi, a Sra. Vania Maria Ghedin Manfroi e o Sr. Rafael Ghedin Manfroi, dando-se prosseguimento ao processo, nos termos do art. 12, § 3º, da Lei 8.443/1992 c/c o art. 202, § 8º, do RI/TCU;
b)   com fundamento nos arts. 1º, I, 16, III, 'b' e 'c' da Lei 8.443/1992 c/c os arts. 19 e 23, III, da mesma Lei, e com arts. 1º, I, 209, II e III, 210 e 214, III, do RI/TCU, que sejam julgadas irregulares as contas do estabelecimento comercial Vila Nova Comercio de Produtos Farmacêuticos Ltda., do Sr. Claudio Manfroi, da Sra. Vania Maria Ghedin Manfroi e do Sr. Rafael Ghedin Manfroi, e condená-los, solidariamente, ao pagamento das quantias a seguir especificadas, com a fixação do prazo de quinze dias, a contar das notificações, para comprovarem, perante o Tribunal (art. 214, III, 'a', do RI/TCU) , o recolhimento das dívidas aos cofres do Fundo Nacional de Saúde, atualizadas monetariamente e acrescidas dos juros de mora, calculados a partir das datas discriminadas, até a data dos recolhimentos, na forma prevista na legislação em vigor, abatendo-se, na oportunidade, os valores já ressarcidos:
	DATA DA OCORRÊNCIA
	VALOR ORIGINAL
 (R$) 
	D/C

	7/7/2014
	3.891,83
	D

	31/7/2014
	1.527,80
	D

	31/7/2014
	14,40
	D

	1/8/2014
	766,48
	D

	1/9/2014
	2.062,40
	D

	1/9/2014
	243,20
	D

	1/9/2014
	14,40
	D

	9/9/2014
	123,93
	D

	9/9/2014
	591,35
	D

	9/9/2014
	13,77
	D

	9/9/2014
	13,77
	D

	1/10/2014
	2.184,40
	D

	1/10/2014
	457,20
	D

	1/10/2014
	4,80
	D

	2/10/2014
	665,68
	D

	2/10/2014
	26,73
	D

	2/10/2014
	297,03
	D

	3/11/2014
	3.826,07
	D

	3/11/2014
	29,97
	D

	3/11/2014
	907,14
	D

	28/11/2014
	282,69
	D

	28/11/2014
	1.436,78
	D

	28/11/2014
	67,23
	D

	1/12/2014
	3.859,50
	D

	1/12/2014
	132,00
	D

	1/12/2014
	721,11
	D

	1/12/2014
	19,20
	D

	14/1/2015
	5.865,27
	D

	14/1/2015
	339,18
	D

	14/1/2015
	4,80
	D

	14/1/2015
	2.335,03
	D

	9/2/2015
	26,40
	D

	9/2/2015
	15.345,51
	D

	9/2/2015
	435,89
	D

	3/3/2015
	16.051,40
	D

	3/3/2015
	13,77
	D

	2/4/2015
	11.730,16
	D

	2/4/2015
	19,20
	D

	2/4/2015
	363,63
	D

	2/4/2015
	19,20
	D

	5/5/2015
	1.414,80
	D

	5/5/2015
	169,20
	D

	5/5/2015
	56,40
	D

	5/5/2015
	17.413,86
	D

	12/6/2015
	10.464,03
	D

	15/6/2015
	3.325,81
	D

c)   aplicar ao estabelecimento comercial Vila Nova Comercio de Produtos Farmacêuticos Ltda., ao Sr. Claudio Manfroi, à Sra. Vania Maria Ghedin Manfroi e ao Sr. Rafael Ghedin Manfroi, individualmente, a multa prevista no art. 57 da Lei 8.443/1992 c/c o art. 267 do RI/TCU, com a fixação do prazo de quinze dias, a contar das notificações, para comprovarem, perante o Tribunal (art. 214, III, 'a', do RI/TCU) , o recolhimento das dívidas aos cofres do Tesouro Nacional, atualizadas monetariamente desde a data do acórdão até a dos efetivos recolhimentos, se forem pagas após o vencimento, na forma da legislação em vigor;
d)   autorizar, desde logo, nos termos do art. 28, II, da Lei 8.443/1992, a cobrança judicial das dívidas, caso não atendidas as notificações;
e)   autorizar, desde logo, com fundamento no art. 26, da Lei 8.443/1992 c/c o art. 217, do RI/TCU, caso seja do interesse dos responsáveis, o parcelamento das dívidas em até 36 parcelas, incidindo, sobre cada uma, os encargos legais devidos, sem prejuízo de alertá-los de que, caso optem por essa forma de pagamento, a falta de comprovação do recolhimento de qualquer parcela implicará o vencimento antecipado do saldo devedor, nos termos do art. 26, parágrafo único, e 59, da Lei 8.443/1992 c/c o art. 217, § 2º, do RI/TCU;
f)   encaminhar cópia da deliberação ao Procurador-Chefe da Procuradoria da República no Paraná, nos termos do § 3º do art. 16 da Lei 8.443/1992 c/c o § 7º do art. 209 do RI/TCU, para adoção das medidas cabíveis; e comunicar-lhe que o relatório e o voto que a fundamentarem podem ser acessados por meio do endereço eletrônico www.tcu.gov.br/acordaos e que, caso haja interesse, o Tribunal pode enviar-lhe cópia desses documentos sem qualquer custo."
O MP/TCU, representado pela procuradora-geral Cristina Machado da Costa e Silva, manifestou-se da seguinte forma[footnoteRef:3]: [3:  Peça 107.] 
"Esta representante do Ministério Público, a despeito de divergir da análise oferecida pela unidade técnica no tocante à prescrição, baseada no entendimento do Acórdão 1441/2016-TCU-Plenário, manifesta-se de acordo com o encaminhamento proposto às peças 104 a 106, uma vez que o histórico dos autos evidencia a não ocorrência da prescrição à luz da Lei 9.873/1999, dada a existência de atos processuais interruptivos do prazo geral de cinco anos e intercorrente de três anos, nos termos do art. 1.º, caput e § 1.º, da aludida lei."
É o relatório.

não há

Procuradora-Geral Cristina Machado da Costa e Silva.

TOMADA DE CONTAS ESPECIAL. FUNDO NACIONAL DE SAÚDE (FNS). PROGRAMA FARMÁCIA POPULAR DO BRASIL - AQUI TEM FARMÁCIA POPULAR (PFPB). IRREGULARIDADES RELACIONADAS À AQUISIÇÃO E DISPENSAÇÃO DE MEDICAMENTOS. CITAÇÃO. REVELIA. CONTAS IRREGULARES. DÉBITO. MULTA. COMUNICAÇÕES.

TOMADA DE CONTAS ESPECIAL (TCE)

Secretaria de Controle Externo de Tomada de Contas Especial (SecexTCE).

Trata-se de tomada de contas especial instaurada pelo Fundo Nacional de Saúde (FNS) , em desfavor da sociedade empresária Vila Nova Comércio de Produtos Farmacêuticos Ltda., solidariamente com o Sr. Claudio Manfroi, com a Sra. Vânia Maria Ghedin Manfroi e com o Sr. Rafael Ghedin Manfroi, em razão da aplicação irregular de recursos do Sistema Único de Saúde (SUS) no âmbito do Programa Farmácia Popular do Brasil - Aqui Tem Farmácia Popular (PFPB) , no período de julho de 2014 a maio de 2016.
O Departamento Nacional de Auditoria do SUS (Denasus) realizou auditoria na referida farmácia entre julho e agosto de 2016 e apurou a ocorrência de dano ao erário calculado em R$ 109.574,40, em valores históricos, a ser ressarcido aos cofres do Fundo Nacional de Saúde[footnoteRef:2]. [2:  Peça 5.] 
As irregularidades constatadas e os respectivos débitos, que deram origem a esta tomada de contas especial[footnoteRef:3], foram os seguintes[footnoteRef:4]: [3:  Peça 2.]  [4:  Relatório do tomador de contas (peça 47) .] 
"registro de dispensação de medicamentos sem notas fiscais que comprovassem a aquisição (R$ 101.046,10) ;
registro de dispensação de medicamentos em nome de pessoas falecidas (R$ 103,77) ;
não apresentação de cópia dos cupons fiscais vinculados às receitas médicas solicitadas (R$ 14,40) ;
irregularidades nos cupons fiscais vinculados e respectivas receitas médicas (R$ 8.410,13) ."
Diante da ausência de justificativas suficientes para afastar o referido dano e da não devolução dos recursos, instaurou-se a presente tomada de contas especial.
O tomador de contas apontou como responsáveis a sociedade empresária Vila Nova Comércio de Produtos Farmacêuticos Ltda., solidariamente com o Sr. Claudio Manfroi, com a Sra. Vânia Maria Ghedin Manfroi e com o Sr. Rafael Ghedin Manfroi, seus sócios administradores na época dos fatos[footnoteRef:5]. O órgão de controle interno anuiu às referidas conclusões[footnoteRef:6]. [5:  Peça 47, p. 19.]  [6:  Peça 49-51.] 
Em sua instrução inicial, a SecexTCE decidiu pela promoção de citação dos responsáveis conforme a seguir[footnoteRef:7]: [7:  Peças 54, 55 e 56.] 
a) débito solidário entre Vila Nova Comércio de Produtos Farmacêuticos Ltda., Claudio Manfroi, Vania Maria Ghedin Manfroi e Rafael Ghedin Manfroi: R$ 92.160,54;
b) débito solidário entre Vila Nova Comércio de Produtos Farmacêuticos Ltda. e Rafael Ghedin Manfroi: R$ 17.413,86.
Devidamente cientificados[footnoteRef:8], os responsáveis não apresentaram alegações de defesa. [8:  Peça 72.] 
A SecexTCE, com base nos elementos presentes aos autos, propôs que as contas dos responsáveis fossem julgadas irregulares, condenando-os ao pagamento de débito e cominando-lhes a sanção prevista no art. 57 da Lei 8.443/1992[footnoteRef:9]. [9:  Peças 73-75.] 
A representante do MP/TCU, procuradora-geral Cristina Machado da Costa e Silva, endossou o encaminhamento proposto[footnoteRef:10], assinalando que "tendo vista que os fatos imputados aos responsáveis reportam-se ao período de 7/7/2014 a 5/5/2016, concluímos que, mediante a aplicação analógica do regime previsto na Lei 9.873/99, não se operou a prescrição das pretensões ressarcitória e punitiva no caso concreto, nos termos do art. 1.º, caput, da Lei 9.873/1999". [10:  Peça 76.] 
II
Encaminhados os autos ao meu gabinete, observei que a unidade instrutiva apontou a ocorrência de dano, em 5/5/2016, no valor de R$ 17.413,86, cuja responsabilidade solidária foi atribuída apenas entre a sociedade empresária e o Sr. Rafael Ghedin Manfroi, uma vez que os demais responsáveis compuseram o quadro societário da empresa até 16/2/2016, conforme a sexta alteração contratual[footnoteRef:11]. [11:  Peça 6, p. 5-9.] 
Entretanto, ao observar o relatório de tomada de contas especial[footnoteRef:12], bem como o relatório de auditoria do Denasus[footnoteRef:13], minha assessoria verificou que o dano, objeto da constatação 44023, ocorreu em 5/5/2015, ocasião em que a empresa ainda contava com os três sócios no quadro societário. [12:  Peça 47, p. 12.]  [13:  Peça 5, p. 65.] 
Portanto, tendo em vista que o Sr. Claudio Manfroi e a Sra. Vânia Maria Ghedin Manfroi deveriam responder, solidariamente, com a empresa e com o Sr. Rafael Ghedin Manfroi, também por esse dano, restituí os autos à unidade instrutiva, para refazimento das citações[footnoteRef:14]. [14:  Peça 78.] 
Devidamente notificados[footnoteRef:15], os responsáveis novamente permaneceram silentes. [15:  Peça 103.] 
A SecexTCE propôs considerar os responsáveis revéis, julgando irregulares as suas contas, condenando-os ao pagamento de débito e cominando-lhes a sanção prevista no art. 57 da Lei 8.443/1992[footnoteRef:16]. [16:  Peças 104-106.] 
A representante do MP/TCU, procuradora-geral Cristina Machado da Costa e Silva, novamente endossou o encaminhamento proposto[footnoteRef:17], esclarecendo, contudo, que o fazia a despeito de divergir sobre o fundamento da análise relativa à não ocorrência prescrição da pretensão punitiva do Tribunal, a qual, segundo ela, deveria ser feita à luz da Lei 9.873/1999. Não obstante, como em sua primeira atuação nos autos, considerou que não teria ocorrido a prescrição, dada a existência de atos processuais interruptivos "do prazo geral de cinco anos e intercorrente de três anos, nos termos do art. 1.º, caput e § 1.º, da aludida lei". [17:  Peça 107.] 
III
Concordo, com a análise empreendida pela SecexTCE, corroborada, na essência, pelo representante do MP/TCU, a qual adoto como fundamento para minhas razões de decidir, sem prejuízo de complementar o exame com as considerações abaixo.
Cumpre destacar que os ajustes firmados no âmbito do Programa Farmácia Popular tem natureza convenial, conforme as portarias GM/MS 184/2011, GM/MS 971/2012, GM/MS 111/2016 e a portaria de consolidação GM/MS 5/2017, assim como a jurisprudência desta Corte[footnoteRef:18]. Disso resulta a responsabilidade dos partícipes em prestar contas a este Tribunal. [18:  Vide Acórdão 5259/2018-TCU-Primeira Câmara, relator ministro Vital do Rêgo.] 
Assim, recai sobre os responsáveis a obrigação de demonstrar que os recursos federais recebidos foram utilizados na finalidade prevista. Ao não cumprirem com a obrigação de comprovar a boa e regular aplicação dos recursos repassados, não cumpriram o dever expresso no parágrafo único do art. 70 da Constituição Federal.
As irregularidades apontadas pelo Denasus, não confrontadas pelos responsáveis nas oportunidades processuais em que puderam fazê-lo, impedem a comprovação do nexo causal entre os valores recebidos e os medicamentos fornecidos, o que justifica a condenação ao ressarcimento aos cofres da União.
Quanto ao entendimento sobre a prescrição da pretensão ressarcitória, esta Corte já se pronunciou repetidamente no sentido de manter a jurisprudência atual, sedimentada na Súmula 282[footnoteRef:19]. [19:  Vide, por exemplo, os Acórdão 2018/2020-TCU-Plenário, 5236/2020-TCU-1ª Câmara, 5690/2020-TCU-2ª Câmara e 6707/2020-TCU-2ª Câmara.] 
Desse modo, devem ser julgadas irregulares as contas dos responsáveis, condenando-os ao pagamento de débito em solidariedade com a sociedade empresária.
Por fim, concordo que cabe a aplicação da multa prevista no art. 57 da Lei 8.443/1992.
O caso, entretanto, deve ser analisado à luz dos critérios estabelecidos no Acórdão 1441/2016-TCU-Plenário, tal como procedeu a SecexTCE, no sentido de que a aplicação da referida sanção se subordina ao prazo geral de prescrição indicado no art. 205 do Código Civil, que é de 10 anos, contado da data de ocorrência da irregularidade sancionada, nos termos do art. 189 da referida lei, sendo este prazo interrompido pelo ato que ordenar a citação, a audiência ou a oitiva dos responsáveis no âmbito desta Corte.
No presente caso, os atos inquinados ocorreram entre 2014 e 2016, sendo que o ato de ordenação da citação ocorreu em 30/3/2020[footnoteRef:20]. Dessa maneira, verifica-se que, de fato, não houve a prescrição da pretensão punitiva do Tribunal no presente caso. [20:  Peça 56.] 
TCU, Sala das Sessões, em 17 de maio de 2022.
Weder de Oliveira
Relator